【裁判字號】    90,上易,131
【裁判日期】    901211
【裁判案由】    返還土地等
【裁判全文】
臺灣高等法院民事判決  九十年度上易字第一三一號
      上  訴  人  己○○
                  丙○○
                  甲○○
                  丁○○
                  戊○○○
      被上訴人    乙○○
右當事人間返還土地等事件，上訴人對於中華民國八十九年十二月十一日臺灣基隆地
方法院八十九年度訴字第四五號第一審判決提起上訴，本院判決如左：
    主    文
原判決第一項關於命上訴人丙○○清除原判決附圖所示之Ａ、Ｂ、Ｃ、Ｄ位置土地上
之碎石級配路面，及命上訴人共同清除上揭土地上之電力、電信之電線桿部分；及第
二項關於命丙○○、戊○○○連帶給付新臺幣仟壹佰拾陸元及其利息，其中命丙
○○給付超過新臺幣壹佰貳拾柒元部分，及命戊○○○給付超過新臺幣貳仟玖佰伍拾
肆元部分，以及該部分假執行之宣告，暨訴訟費用之裁判均廢棄。
右開廢棄部分，被上訴人在第一審之訴及其假執行之聲請均駁回。
其餘上訴駁回。
第一、二審訴訟費用由上訴人負擔。
    事實及理由
一、被上訴人起訴主張：坐落臺北縣貢寮鄉○○○段土地公嶺小段第一六五、一七二
    、一七二之一、一七二之三地號之四筆土地，面積計一．三九六六公頃，係被上
    訴人於民國六十九年五月間向訴外人簡秋芳等所購買，並於七十二年五月七日辦
    理過戶移轉登記完成，自購買迄今尚未規劃使用，而其上原本亦無任何道路，僅
    於七十九年間為瞭解土地之界線，向臺北縣瑞芳地政事務所申請複丈鑑界，而僱
    用訴外人邵建慕以推土機沿著地界於七十九年七月中旬前剷除雜木，以利測量小
    組進行複丈，推土機雖曾經過訴外人張冬吟所有坐落同地段第一七四之六地號土
    地，被上訴人亦已交付張冬吟新臺幣（下同）六千元作為移植該地號土地上紅肉
    李樹之補償金，惟並無開闢道路，更無舖設碎石級配以供通行，嗣後即未曾再到
    現場勘察。詎上訴人為使渠等所有之土地利用方便，未經被上訴人同意，於七十
    九年八月間在靠近同地段第一六四、一六一號土地及沿雙溪鄉與貢寮鄉之鄉界，
    直達貢寮鄉○○○段土地公嶺小段第一七五地號之系爭土地上，原判決附圖所示
    之Ａ、Ｂ、Ｃ、Ｄ位置，雇工以挖土機推平整地舖設寬五公尺至十二公尺不等，
    長約三百公尺之碎石道路及架設電話及電線桿，供上訴人通行使用，迄今仍由渠
    等占有使用中。而依雙溪鄉公所、貢寮鄉公所、瑞芳鄉公所之覆函，並參照臺灣
    省林務局農林航空測量所於六十八年拍攝之航照圖，可知系爭道路並非既成道路
    。縱因近鄰人通行系爭土地自然成路，應認係非繼續性，上訴人自不得主張因時
    效而取得公用地役權。況若系爭道路為既成道路，上訴人通行系爭道路根本毋庸
    徵得被上訴人同意，亦毋庸與被上訴人協議交換使用路權，上訴人所稱顯有矛盾
    。又上訴人己○○既於八十三年間在其所有雙溪鄉○○○段土地公嶺小段第三四
    地號土地興建房屋，並持雙溪鄉公所核發之既成道路證明向臺北縣政府申請核發
    建照執照及使用執照，亦已取得建物所有權狀，並編列門牌為青雲十號，顯示其
    土地與聯外道路相通，毋庸通過系爭土地。上訴人並無占有被上訴人土地之權利
    ，上訴人既未經被上訴人同意擅自在系爭土地上闢建道路，並申請設立電力桿及
    電信桿等設備，業已侵害被上訴人之所有權，爰依民法第七百六十七條、第一百
    八十四條及第一百八十五條之規定，請求上訴人應將現仍占用之系爭土地之碎石
    路面清除，回復原狀，並將所占用之全部土地返還予被上訴人，並應對被上訴人
    所受相當租金之損害負連帶損害賠償責任，並返還所受自七十九年八月一日起至
    八十九年二月一日止之不當得利二萬四千三百六十七元及法定利息，以及自八十
    九年二月一日起至八十九年六月三十日止，按月給付被上訴人三百零五元，自八
    十九年七月一日起至上訴人返還土地之日止，按月給付三百八十二元等語〔原判
    決命上訴人應共同將原判決附圖所示之Ａ、Ｂ、Ｃ、Ｄ位置之碎石道路面積共一
    百十五平方公尺之地上物（即碎石級配鋪設道路路面及路旁之電力、電話等電線
    桿）清除，並將上開占用土地返還被上訴人；以及上訴人連帶給付被上訴人自八
    十四年二月一日起八十九年一月三十一日（原審誤載為一月三十日）止相當於租
    金之損害金三千一百三十六元，及自起訴繕本送達上訴人之翌日即八十九年二月
    二十三日起至清償日止，按週年利率百分之五計算之利息；以及自八十九年二月
    一日起至八十九年六月三十日止，按月給付被上訴人五十九元，自八十九年七月
    一日起至返還前揭土地之日（原判決誤載清償日）止，按月給付七十四元，並駁
    回被上訴人其餘之訴及假執行之聲請，被上訴人未就駁回之部分上訴。〕並聲明
    駁回上訴人之上訴。
二、上訴人則以：坐落臺北縣雙溪鄉○○○段土地公嶺小段三二之四、三三、三四、
    三五、三六地號等土地為上訴人己○○所有，同小段五六之一三地號土地為己○
    ○與上訴人甲○○共有，各有所有權應有部分二分之一。同小段四十地號為上訴
    人丙○○所有。同小段二六、三一之一地號為上訴人丁○○所有。至坐落同縣貢
    寮鄉○○○段土地公嶺小段一七九之二土地，甲○○有所有權應有部分四分之一
    係己○○於七十九年六月二十三日向訴外人張冬吟購得，嗣於八十一年六月二十
    九日，出售予甲○○；同小段一七五、一七六地號土地為上訴人戊○○○所有。
    系爭土地上之原判決附圖所示之Ａ、Ｂ、Ｃ、Ｄ位置道路早在日據時代即已存在
    ，光復後並由雙溪戶政事務所編訂為青雲路，供眾人行走多年，應係供金瓜石至
    澳底間之通行道路，在青雲路形成使用之時，並無任一土地所有人提出反對之意
    ，是青雲路係供公眾通行達二十年以上之保甲路，應認已因時效完成而有公用地
    役關係之存在。系爭道路原係羊腸小道，道路甚窄，且間或有雜草叢生，行走時
    須撥開雜草，或將雜草消除等情事，因此上訴人所提出之六十九年航照圖未顯示
    有該條道路，自顯正常，況航照圖僅顯示二至三公尺寬之道路，縱然無雜草摭掩
    ，亦無從在圖上顯現，此從在航照圖所示之範圍，尚有較諸系爭道路為寬之所謂
    之保甲路皆未在航照圖上顯示，是航照圖上未有系爭羊腸小道，難謂無該道路存
    在。至於系爭土地目前已改善拓寬為三公尺寬，乃被上訴人於七十九年七、八月
    間，欲對其所有之土地進行開發整地工程，自行僱工所為，上訴人僅因系爭道路
    之路面略有毀損而加以修復而已，並未更動原有之路線。況被上訴人於七十九年
    七月間進行整地之際，因其所有之土地均位於上訴人己○○向訴外人張冬吟承租
    之一七四之六地號土地之後方，無法直接到達聯外道路，故被上訴人經他人轉介
    而與己○○及案外人張冬吟協商，希望以共同提供土地之方式，拓寬原有之青雲
    路供大眾行走，己○○因有一七九之二地號土地（現為上訴人甲○○所有）位於
    被上訴人土地之後方，而該一七九之二地號之土地係由張冬吟出售與己○○，張
    冬吟在出售該土地時即同時將位於被上訴人土地上方之一七四之六地號土地永久
    出租予己○○，同時承諾日後如張冬吟提供土地興建道路時須無條件供己○○使
    用，基於上項原因，經三方協議，由張冬吟提供部分土地供被上訴人拓寬青雲路
    ，以便被上訴人所僱用協樁工程有限公司之挖土機得以進至被上訴人之土地，進
    行整地開發及拓寬緊鄰被上訴人自身土地之青雲路（即一六五、一七二、一七二
    之一、一七二之三地號之土地），即被上訴人已同意將所闢之道路無條件供張冬
    吟、己○○通行，己○○若非得被上訴人同意，於日後繼續通行使用被上訴人前
    揭已拓寬之三公尺道路，應無將一七九之二、一七五地號上小道拓寬為三公尺寬
    之必要，且施工機械亦均經由被上訴人自行拓寬之道路，在在均證已得被上訴人
    同意使用系爭道路。另上訴人甲○○、丙○○乃分別於八十一年六月二十九日及
    八十八年十一月四日向己○○購得一七九之二及四０地號之土地，上訴人戊○○
    ○係於八十四年六月二十六日向訴外人游禎璋購得一七五、一七六地號之土地，
    而甲○○、丙○○及戊○○○於購地後，為利用購得之土地，方有通行使用系爭
    道路之必要，並於前揭一六五、一七二、一七二之一、一七二之三地號土地上，
    與己○○鋪設碎石級配，且丙○○通行使用系爭道路之區段僅有數十公尺，非系
    爭道路全部，亦無舖設碎石級配之行為。又因兩造之土地均屬袋地，故依民法第
    七百八十七條之規定，兩造均因土地與公路無適宜之聯絡，致不能為通常使用，
    而得通行周圍地以至公路。又以現況觀之，系爭道路係沿被上訴人所有土地之邊
    緣通過，業已符合同法條第二項之規定。原審勘驗時所製作之附圖將坐落雙溪鄉
    三港村「青雲十二、六及十號」等房屋門牌號碼均誤植為「青雲路十二、六及十
    號」，且上訴人所有之土地均未毗鄰道路，欲至現鋪設有瀝青路面之貢寮鄉○地
    ○○街，須經由上訴人己○○以其妻葉姜惜名義於七十九年八月一日，向訴外人
    張冬吟租用之雞母嶺段土地公嶺小段一四七之六地號土地，如欲直接通往青雲路
    ，必須穿越坡度高達八十度，高數丈之山坡，並穿越橫跨之溪流，須架設橋樑及
    砍伐森林始能相通，所費不貲等語置辯。並聲明(一)原判決廢棄。(二)被上訴人在第
    一審之訴及假執行之聲請均駁回。
三、兩造不爭執之事實：
  (一)被上訴人所有坐落臺北縣貢寮鄉○○○段土地公嶺小段第一六五、一七二、一七
    二之一、一七二之三地號之四筆土地，面積計一．三九六六公頃，係於民國六十
    九年五月間向訴外人簡秋芳等所購買，並於完成移轉登記，於七十九年間為瞭解
    土地之界線，曾向臺北縣瑞芳地政事務所申請複丈鑑界，而僱用訴外人邵建慕以
    推土機沿著地界於七十九年七月中旬前剷除雜木，嗣系爭土地經己○○、甲○○
    、丁○○及戊○○○於原判決附圖所示之Ａ、Ｂ、Ｃ、Ｄ位置舖設長約三百公尺
    之碎石道路供渠等通行，及分別向中華電信股份有限公司及臺灣電力股份有限公
    司，申請架設電話及電力桿，有被上訴人所提出土地登記謄本、照片等為證，並
    經原法院履勘現場，且囑託地政機關測量，有勘驗筆錄、臺北縣瑞芳地政事務所
    八十九年五月二十三日八九北縣瑞地二字第二八一０號函附之土地複丈成果圖附
    卷足參（見原審卷第一宗第八十二及八十三頁），為兩造所不爭執，堪信為真實
    。
  (二)己○○舊宅即前揭青雲十號，有經後方鄰居即十六號游寬水住處，通往金瓜石之
    通道，業據證人游寬水結證在卷（見原審卷第二一四至二一五頁），且為兩造所
    不爭執。
四、被上訴人主張上訴人為使渠等所有之土地利用方便，未經被上訴人同意，於七十
    九年八月間在靠近臺北縣貢寮鄉○○○段土地公嶺小段第一六四、一六一號土地
    及沿雙溪鄉與貢寮鄉之鄉界，直達被上訴人所有同地段第一七五地號之系爭土地
    上，原判決附圖所示之Ａ、Ｂ、Ｃ、Ｄ位置，雇工以挖土機推平整地舖設寬五公
    尺至十二公尺不等，長約三百公尺之碎石道路及架設電話及電線桿，供上訴人通
    行使用，迄今仍由渠等占有使用中等語。上訴人則以系爭土地上之道路早在日據
    時代即已存在，為供公眾通行達二十年以上之保甲路，並於光復後編訂為青雲路
    ，應認已因時效完成而有公用地役關係之存在。而該道路乃由被上訴人自行僱工
    拓寬，上訴人僅就路面略為修補，渠等有權通行系爭道路云云。查：
  (一)被上訴人前揭四筆土地原本為田地，其上僅有田埂，業據證人張玉蘭結證在卷，
    且依六十八年之航照圖，亦無道路存在於上，有該航照圖附卷可稽。證人張冬吟
    亦證稱於七十九年六月二十三日己○○向伊購買前揭一七九之二地號土地時，尚
    無原判決附圖所示之Ａ、Ｂ、Ｃ、Ｄ位置路段（見本院卷第六十五頁）。
  (二)原判決附圖所示之Ａ、Ｂ、Ｃ、Ｄ位置非日據時代之保甲路，有臺北縣瑞芳地政
    事務所八十九年七月二十七日八九北縣瑞地二字第四一六一號函附之地籍圖可稽
    ，且經臺北縣貢寮鄉公所函覆原審稱：「ＡＢＣＤ之碎石路非既成道路，係民眾
    自行闢建：：：三、該道路原為農用小徑，亦為民眾自行開闢者。：：：」、「
    經查有關前開地號之土地道路（即原判決附圖所示之Ａ、Ｂ、Ｃ、Ｄ位置）目前
    並無編列路名，至於青雲路並非屬本鄉（即貢寮鄉）轄區境內本鄉無法認定。」
    ，有該鄉公所八九北縣貢民字第五七五一號函、八九北縣貢建字第七一九四號函
    附卷足參（見原審卷(一)第一四四、二二八頁），核與被上訴人所提臺北縣貢寮鄉
    公所八九北縣貢建字第一０一七二號函內容：「主旨：有關台端函詢查證本鄉○
    ○○段土地公嶺小段一六五、一七二之一、一七二之三、一七二等下開土地於六
    十八年間並無任何『路徑』存在之事實乙案，經本所函文美豐村辦公處查證函覆
    ，下開等四筆土地於二十年前係為私有農田田埂道路、為農民挑擔運送農作之用
    ，：：：」相符（見本院卷第一０四頁），亦有該函附卷可按。至上訴人所提內
    容為：「台端申請證明本鄰通往三叉港段土地公嶺段小段三四地號土地道路為既
    成巷道，公眾通行證明乙案，經查上開道路原為供公眾通行達二十年以上之保甲
    路，目前已改善拓寬為三公尺寬供公眾通行道路實情查照。」等語之臺北縣雙溪
    鄉公所八十三年十一月八日八十三北縣雙建字第二０五三五號函（原審卷七五頁
    ），因臺北縣雙溪鄉公所非系爭土地之管轄行政機關，該鄉公所八十九年七月十
    九日北縣雙建字第八九０五五四七號覆原審函亦稱原判決附圖所示之Ａ、Ｂ、Ｃ
    、Ｄ位置係貢寮鄉轄有土地，亦有該函可參（見原審卷第一九四頁）其越權出具
    該函，已屬可議，且內容與上揭事實不符，委無可取。
  (三)前揭雙溪鄉公所八十九年七月十九日函亦稱原判決附圖所示之Ａ、Ｂ、Ｃ、Ｄ位
    置路段非該鄉○○村○○路，亦有該函可稽，
  (四)證人邵建慕於本院審理時，證稱於七十九年間，因被上訴人為申請管轄地政事務
    所測量人員鑑界，因沿地界都是樹及非常陡，為讓測量人員得以沿地著尋找地界
    ，曾委託被上訴人以挖土機，沿系爭四筆土地之地界清理，為了方便挖土機工作
    ，挖土機將所經過之處整成三米寬之路痕，並為維護挖土機行走安全，沿系爭土
    地西邊界址即無名溪畔，堆置石塊，並有整地等語（見本院九十年七月三十一日
    準備程序筆錄），而原判決附圖所示之Ａ、Ｂ、Ｃ、Ｄ位置之路段係沿系爭土地
    之地界，亦有臺北縣瑞芳地政事務所土地複丈成果圖在卷可稽（見原審卷第八十
    三頁），並經原審及本院履勘屬實，並均製有勘驗筆錄在卷，顯見在七十九年被
    上訴人委託證人邵建慕施工之前，並無沿被上訴人所有前揭土地之地界之原判決
    附圖所示之Ａ、Ｂ、Ｃ、Ｄ位置之路段，否則測量人員儘可利用，而無庸再行委
    託證人邵建慕於原判決附圖所示之Ａ、Ｂ、Ｃ、Ｄ位置路段清理樹木及整平陡坡
    ，以利測量人員從事鑑界工作。
  (五)又如前所述，在被上訴人僱用證人邵建慕施作前，原判決附圖所示之Ａ、Ｂ、Ｃ
    、Ｄ位置路段並非道路，被上訴人僱用邵建慕係為前揭測量清理雜木及整地，從
    而難認係開設道路之行為，則其所遺留清理後之空地，自不得解為作為道路之用
    。再者，縱係被上訴人係開路，該路段係完全位於被上訴人系爭土地上，除有被
    上訴人同意，上訴人亦無權使用該路段，而被上訴人否認同意提供原判決附圖所
    示之Ａ、Ｂ、Ｃ、Ｄ位置路段予上訴人使用。
  (六)上訴人雖抗辯渠等使用原判決附圖所示之Ａ、Ｂ、Ｃ、Ｄ位置路段，係經被上訴
    人同意並提出己○○與訴外人張冬吟間之就坐落貢寮鄉○○○段土地公嶺小段一
    七九之二地號土地之不動產買賣契約書、就同小段一七四之六地號土地之土地租
    賃契約書為證，惟為被上訴人所否認，且該一七九之二地號土地嗣後經己○○轉
    售，與前揭五六之一三地號均為甲○○所有，而證人張冬吟亦否認其曾與被上訴
    人間有交換使用土地開路之約定，是前揭二契約書不足為被上訴人同意上訴人使
    用原判決附圖所示之Ａ、Ｂ、Ｃ、Ｄ位置路段之證明。再者，證人邵建慕證稱系
    爭路段前端銜接證人張冬吟土地，而其原先受張冬吟僱用在張冬吟土地開路，後
    來才受僱用為被上訴人作清理界址之工作，而參諸證人張冬吟前揭證述，在其於
    七十九年六月二十三日出售一七九之二地號土地予己○○前並無原判決附圖所示
    之Ａ、Ｂ、Ｃ、Ｄ位置路段，足證在被上訴人僱用證人邵建慕清理地界時，張冬
    吟已出售該一七九之二地號土地予己○○，則張冬吟即無與被上訴人交換土地使
    用之必要，從而證人邵建慕證稱其曾聽張冬吟說有與被上訴人談交換使用土地之
    事，但有無達成不知道等語，難認與事實相符。
  (七)證人游寬水於八十九年七月十七日在原審固證稱約有十幾年未到現場，之前去伊
    坐落青雲路十六號房屋時，係經由己○○所有青雲十號舊宅通往澳底之道路，惟
    伊亦稱所走之道路係鋪石頭路，無鋪柏油等語，但亦證稱伊沒有注意那條路左側
    為水溝，以巨石作為擋水路線等語（見原審卷第二一五、二一六頁），未能指明
    其所走之所謂「通往澳底」之道路，即係原判決附圖所示之Ａ、Ｂ、Ｃ、Ｄ位置
    路段，而系爭原判決附圖所示之Ａ、Ｂ、Ｃ、Ｄ位置路段係於七十九年六月二十
    三日，張冬吟出售前揭一七九之二地號土地後，證人邵建慕於清理地界時所清理
    出來，並非既成道路，亦如前述，迄證人游寬水作證時，僅十年，而證人游寬水
    證稱其有十幾年未到現場，況依六十八年之航照圖自己○○舊宅至澳底有多條通
    路，依前揭瑞芳地政事務所函所附之地籍圖所載，自上訴人己○○舊宅處，尚有
    保甲路可通往澳底，且其所行走之道路是否系爭路段即非無疑，是證人游寬水之
    證述，不足為上訴人抗辯系爭道路為既成道路之佐證。
  (八)證人游德春於八十九年六月二十一日在原審證稱系爭原判決附圖所示之Ａ、Ｂ、
    Ｃ、Ｄ位置路段，於伊小時即存在，原係人在走，有的路段較窄約二、三台尺，
    有的路段較寬約七、八台尺，系爭原判決附圖所示之Ａ、Ｂ、Ｃ、Ｄ位置路段係
    在民國六十八年其搬走時，變更為可供車輛行走，不知係何人將該路段拓寬等語
    （見原審卷第一五七頁）。惟該路段係於七十九年間，由證人邵建慕因清理被上
    訴人地界後始存在，業如前述，且依六十八年航照圖並無該道路存在，而於該原
    判決附圖所示之Ａ、Ｂ、Ｃ、Ｄ位置，左側另有保甲路存在，則游德春所證難認
    與事實相符。
  (九)證人曾文隆雖於原審證稱於四十幾年前即走過系爭原判決附圖所示之Ａ、Ｂ、Ｃ
    、Ｄ位置路段，惟那時路並沒有現場那麼大，常常要人清除路旁雜草那條路才能
    ，何時拓寬伊不知道，拓寬後己○○才叫伊去除路上之雜草，但何時叫伊去除草
    伊忘了等語，是其所指之路顯鮮有人通行，否則何須常常要人清除路旁雜草才能
    通行，而系爭原判決附圖所示之Ａ、Ｂ、Ｃ、Ｄ位置，原僅有田埂存在，並無道
    路存在，如前所述，是縱依證人曾文隆之證詞亦僅證明有田埂存在，並不足證明
    系爭原判決附圖所示之Ａ、Ｂ、Ｃ、Ｄ位置，於民國七十九年以前即有道路存在
    。
  (十)至證人游梅、游祥耀於八十九年八月十四日原審審理時，或證稱在二十七年前即
    有原判決附圖所示之Ａ、Ｂ、Ｃ、Ｄ位置之道路，並可供一輛發財車經過，或稱
    四十幾年前即有該路段存在等語，惟二十七年前，即係民國六十二年以前，而系
    爭路段係因被上訴人為鑑界，於七十九年間僱用證人邵建慕沿地界，清理地界所
    形成，如當時果有該路段存在，且可供發財車通行，測量人員儘可利用之，被上
    訴人顯再無僱用邵建慕清理地界之必要，如前所述，是證人游梅、游祥耀之證詞
    難認實在。又依六十八年航照圖及前揭地籍圖位於原判決附圖所示之Ａ、Ｂ、Ｃ
    、Ｄ位置與己○○住處間，另有一道路存在，則渠等所指之道路不無可能係該道
    路而非系爭路段，從而渠等之證詞，委無足採。
  (十一)上訴人復謂證人張玉蘭之證詞不實，及被上訴人亦承認有交換土地使用，同意上
    訴人使用原判決附圖所示之Ａ、Ｂ、Ｃ、Ｄ位置，並提出甲○○與張玉蘭間，己
    ○○與被上訴人間之電話談話錄音帶譯文為證。惟上揭錄音帶經送法務部調查局
    鑑定結果：「一、送鑑乙○○與己○○通話發音帶Ａ面內容約五十八秒處有中斷
    痕跡。二、送鑑甲○○與張東（冬之誤）吟之妻通話錄音帶Ａ面內容於九分二十
    秒處有中斷痕跡。」，而上揭中斷之位置均在錄音帶Ａ面之中間，顯見在錄音中
    有中斷之情形，或錄音後錄音帶內容有變更之情形，又依前揭鑑定報告，被上訴
    人與己○○之談話錄音帶於五十八秒處有中斷現象，而核對該譯文內容，第一行
    為：「游：喂，呂先生您好。」，第二行緊接為「呂：那個我跟你講喔！就是說
    我過去有說：假設啦！我現在記得或不記得，我不知道！假設說過去啊，在地人
    所以要給你走，但是你走一走，最後土地也是賣別人，然後我那個地讓你方便一
    時。」，內容與語氣全然不銜接，顯然該錄音帶內容業經剪接變造，而在譯文尾
    僅有「呂：假設我說話不算話要怎樣？」，參諸之前之討論內容及語氣，顯然其
    仍然有談話內容，但錄音帶內容則無；又甲○○與張玉蘭談話內容譯文第一行為
    ：「你住在那個地方就有這條路沒有？你對面這條路？」等語，並無任何確認談
    話相對人之招呼，以及表示談話主題之對話，亦可見該對話並非該次談話之首；
    是該二錄音帶內容係經剪接，則該錄音帶內容即非完整，縱係確為上訴人所指之
    談話對象為真正，亦因經剪接後，難以判斷談話內容之真意，而不足為憑，況證
    人張玉蘭否認該錄音帶內容為真實，被上訴人亦主張己○○自承與被上訴人談話
    時間為幾個鐘頭，然該錄音帶內容卻僅有二十三分鐘，顯係經剪接，足見上開內
    容非完整，且譯文與錄音帶內容多有不一。又依上訴人所提該甲○○與張玉蘭間
    錄音帶內容譯文，張玉蘭亦表示該原判決附圖所示之Ａ、Ｂ、Ｃ、Ｄ位置路段係
    「那是隨後才開的。」、「嗯！明啊！」、「是田埂（臺語，上訴人將之翻譯為
    路痕）」、「他要鑑界就是從那兒上去就對啦！」、「：：：本來是小條路，後
    來才大條路啦！起初這兒還沒有開路，怎麼會有車去到那兒！我們這一條先開後
    ，那麼才可以鋪你們那裡，我們這條沒開是『田路』，你們那兒怎會有大條路，
    好比這樣說呀！」、「以前你岳父來這兒吃廟會，他也有份他走路跳過溝一個圳
    溝，到那兒還唸怎樣：：：。」、「不要牽扯（臺語）老人家說有答應，他（即
    被上訴人）什麼就不必這樣啊！」、「他（即被上訴人）（以下聲音不清楚）就
    來釘樁（以下聲音不清楚）。」、「他說說是來釘樁，有開路沒開路（以下聲音
    不清楚）」、「路底好像有三丈出來啦，前面從竹林邊就走上去了，『那個叫路
    啦，現在換進去一點，那邊那個槁，一個漢埋個管，現換裡面一點，這樣你聽有
    沒有？』」等語，即張玉蘭表示自其住處經被上訴人前揭四筆土地原有田埂，並
    不是叫路，且係較現在原判決附圖所示之Ａ、Ｂ、Ｃ、Ｄ位置進去一點，而被上
    訴人確係僱用邵建慕清理地界以鑑界，並非開路，與證人張玉蘭前揭結證並無不
    符。又上揭譯文與上訴人主張同一譯文內張玉蘭另表示原判決附圖所示之Ａ、Ｂ
    、Ｃ、Ｄ位置係早有之道路，經被上訴人拓寬，且己○○經被上訴人同意使用等
    內容矛盾。再者，另縱依被上訴人與己○○間之電話錄音內容，被上訴人表示「
    假設說過去啊，在地人所以要給你走，但是你走一走，最後土地也是賣別人，然
    後我那個地讓你方便一時。」、「我給張冬吟一時的方便，他也給我一時方便，
    他說那邊地也有兩分地，我因惜過去我把戶籍寄在張冬吟家，又是伯父在地人！
    我是惜那個情，結果他是兩分地害我虧不只兩分地，這樣顯不公平啊！你現在瞭
    解我的意思嗎？」、「那是我的私地不是路。」、「你我原來『假設』有說：有
    同意給你走，『假設』說有同意給你走，呀咱們兩人私自授受，結果你去把我申
    請，造成我現在對你很不諒解，就是說：：：。」、「要過人家的路，你不能找
    不到人就幹下去，不能這樣啊！」、「爬坡那是你去挖啊！」表示其僅同意張冬
    吟於至其一七九之二地號土地時，方便張冬吟通過被上訴人所有土地，並謂己○
    ○要過被上訴人土地，不可以找不到人就逕行通過，而己○○亦於同一譯文表示
    ：「那個時候我要找你，根本找不到，我剛剛就跟你講了，你根本好幾年看不到
    人，都找不到，：：：」則該等譯文內容與上訴人所抗辯之內容相反，復因錄音
    帶並非完整，自未能判斷二人談話之真意。從而上訴人摭拾片斷，以上揭錄音帶
    內容，為證人張玉蘭證言不實，及己○○使用系爭原判決附圖所示之Ａ、Ｂ、Ｃ
    、Ｄ位置係與被上訴人交換，經被上訴人同意而使用等抗辯之證據，難認有據。
  (十二)原判決附圖所示之Ａ、Ｂ、Ｃ、Ｄ位置上之碎石級配路面係由己○○、甲○○、
    戊○○○、丁○○為通行使用上方便，及道路維護，鋪設碎石級配為渠等所自認
    （見本院卷第五十八頁），丙○○則否認有鋪設行為，被上訴人未能舉證證明，
    是該路段上碎石級配地上物，僅為己○○、甲○○、戊○○○、丁○○所鋪設，
    堪予認定。
  (十三)又原判決附圖所示之Ａ、Ｂ、Ｃ、Ｄ位置上之電力、電話之電線桿係上訴人及附
    近鄰居申設，該等電線桿，其所有權分屬中華電信股份有限公司及臺灣電力公司
    所有，非上訴人所有，為兩造所不爭執，並有中華電信股份有限公司臺灣北區電
    信分公司九十年五月三日基線設字第九０Ｄ八一０００四五號函在卷可稽，且為
    被上訴人所不爭執，是該等電線桿既非上訴人所得處分之物，縱或申請線路之上
    訴人可向電信、電力公司聲請移除，亦僅係移除之申請，得為移除處分者仍為電
    信、電力公司，上訴人無權逕予移除處分，是被上訴人請求上訴人予以清除，即
    屬無據。
  (十四)總言之，原判決附圖所示之Ａ、Ｂ、Ｃ、Ｄ位置之路段，並非日據時代即存在之
    保甲路，或青雲路，更非既成道路，為被上訴人於七十九年間，僱用證人邵建慕
    清理被上訴人所有權前揭四筆土地之地界而遺留之空地，為上訴人先後未經被上
    訴人同意予以占用，並由己○○、甲○○、戊○○○、丁○○鋪設碎石級配，是
    被上訴人主張上訴人無權通行原判決附圖所示之Ａ、Ｂ、Ｃ、Ｄ位置，己○○、
    甲○○、戊○○○、丁○○並應將其上之碎石級配路面清除後，返還被上訴人，
    為有理由。至請求丙○○清除碎石級配路面，及請求上訴人清除其上之前揭電線
    桿部分，則無理由。
五、上訴人抗辯渠等所有之土地為袋地，須使用原判決附圖所示之Ａ、Ｂ、Ｃ、Ｄ位
    置之土地對外聯絡道路，故有袋地通行權云云，為被上訴人所否認，主張上訴人
    所有前揭土地不乏對外聯絡之道路，渠等袋地通行權，為無理由等語。查依被上
    訴人所提出之六十八年航照圖及前揭地籍圖顯示，上訴人之土地上自日據時起即
    不乏藉以通行之保甲路，散佈於雙溪鄉○○○段土地公嶺小段各處，且多條與雙
    溪鄉○○○○路相接，應非袋地，況觀諸前揭地籍圖（原審卷第二三四、二三五
    頁），原判決附圖所示之Ａ、Ｂ、Ｃ、Ｄ位置與上訴人甲○○、丁○○、己○○
    、丙○○所有之土地間，另夾有臺北縣雙溪鄉○○○段土地公嶺小段五六之八等
    數十筆土地，且有原有保甲路貫穿其間，而戊○○○之土地復與甲○○相毗連，
    顯見上訴人欲與公路聯絡，並無通行原判決附圖所示之Ａ、Ｂ、Ｃ、Ｄ位置之必
    要，再者，上訴人通行系爭原判決附圖所示之Ａ、Ｂ、Ｃ、Ｄ位置土地，亦另須
    通行訴外人張冬吟等人所有一七四之六地號土地及簡錦隆等人共有之一六九地號
    ，始能連絡土地公嶺街，其通行之土地且多達六筆地號，並非損害最少之處所及
    方法，是上訴人所辯，顯無足取。
六、被上訴人主張上訴人無權占有原判決附圖所示之Ａ、Ｂ、Ｃ、Ｄ位置之土地，致
    其受有相當於租金之損害，請求上訴人連帶賠償所受之自七十九年八月一日起至
    返還土地之日止之相當於租金之損害（原判決以七十九年八月一日起至八十四年
    一月三十一日止部分之請求權已罹於時效駁回被上訴人該部分之請求，被上訴人
    未據上訴）。按「因故意或過失，不法侵害他人之權利者，負損害賠償責任。」
    、「數人共同不法侵害他人之權利者，連帶負損害賠償責任。」民法第一百八十
    四條第一項、第一百八十五條第一項定有明文。又被上訴人援引土地法第一百零
    五條準用第九十七條規定及平均地權條例第十六條規定，請求被告應給付相當於
    租金之金額，雖土地法第九十七條：「城巿地方房屋之租金，以不超過土地及其
    建築物申報總價年息百分之十為限。約定房屋租金，超過前項規定者，該管直轄
    巿或縣（巿）政府得依前項所定標準強制減定之。」、第一百零五條：「第九十
    七條第九十九條及第一百零一條之規定，於租用基地建築房屋均準用之。」係就
    城市地方房屋租金為規定，惟本件被上訴人，參酌上揭之規定，予以計算損害賠
    償額，自屬客觀公允（最高法院八十一年度台上字第三三九號判決要旨參照）。
    查上訴人主張甲○○、丙○○乃分別於八十一年六月二十九日及八十八年十一月
    四日向己○○購得一七九之二及四０地號之土地，上訴人戊○○○係於八十四年
    六月二十六日向訴外人游禎璋購得一七五、一七六地號之土地，而甲○○、丙○
    ○及戊○○○於購地後，方有通行使用系爭道路等語，為被上訴人所不爭執，並
    有前揭土地謄本在卷可稽。是己○○、丁○○、甲○○應自八十四年二月一日起
    （八十四年一月三十一日以前之請求部分，業經原判決駁回，被上訴人未據上訴
    ），戊○○○自八十四年六月二十六日起，丙○○自八十八年十一月四日起，均
    至返還原判決附圖所示之Ａ、Ｂ、Ｃ、Ｄ位置之路段土地之日止，按土地法第九
    十七條規定之標準賠償相當於租金之金額予被上訴人。系爭土地每平方公尺之申
    報地價八十三年度均為二十四元、八十六年度為三十二元、八十九年度為四０元
    ，每平方公尺之年租金最高額依百分之十計算，即八十三年度為二．四元、八十
    六年度為三．二元、八十九年度為四元。茲審酌系爭位於貢寮鄉山區，其附近均
    為山林及草叢，非屬工商營業處所，亦非屬一般住家處所，及繁榮程度等情，認
    為其租金以上開最高額十分之二即百分之二為適當，系爭原判決附圖所示之Ａ、
    Ｂ、Ｃ、Ｄ位置土地之占用面積合計為一千一百十五平方公尺，茲計算上訴人應
    賠償之損害金額，如次：(一)己○○、丁○○、甲○○自八十四年二月一日起至八
    十九年一月三十一日連帶賠償部分：自八十四年二月一日起至八十六年六月三十
    日止損害金為一千二百九十三元〔二．四元乘以一千一百十五（平方公尺）除以
    十二（月）乘以二十九（月）乘以０．二等於一千二百九十三元，元以下四捨五
    入，下同）〕；八十六年七月一日至八十九年一月三十一（原判決誤載為三十）
    日止之損害金為一千八百四十三元〔三．二元乘以一千一百十五（平方公尺）除
    以十二（月）乘以三十一（月）乘以０．二等於一千八百四十三元），合計為三
    千一百三十六元。(二)戊○○○應自八十四年六月二十七日至八十九年一月三十一
    日連帶賠償部分：自八十四年六月二十六日起至八十六年六月三十日止損害金為
    一千二百九十三元〔二．四元乘以一千一百十五（平方公尺）除以十二（月）乘
    以二十四‧九（月）乘以０．二等於一千一百十一元）、八十六年七月一日至八
    十九年一月三十一日止之損害金為一千八百四十三元（三．二元乘以一千一百十
    五（平方公尺）除以十二（月）乘以三一乘以０．二等於一千八百四十三元），
    合計為二千九百五十四元。(三)丙○○應自八十八年十一月四日起至八十九年一月
    三十一日止連帶賠償部分：自八十八年十一月四日起至八十九年一月三十一日止
    之損害金為一百七十二元〔三‧二元乘以一千一百十五（平方公尺）除以十二（
    月）乘以二‧九（月）乘０‧二等於一百七十二元〕(四)上訴人自八十九年二月一
    日起，迄同年六月三十日止連帶賠償部分：此部分之損害金為一百七十二元〔三
    ‧二元乘以一千一百十五（平方公尺）除以十二（月）乘以二‧九（月）乘０‧
    二等於一百七十二元〕；是被上訴人請求上訴人連帶給付前揭相當於租金之損害
    金及自八十九年二月二十三日起至清償日止按週年利率百分之五計算之遲延利息
    ，並自八十九年二月一日起至八十九年六月三十日止按月給付原告五十九元〔三
    ．二元乘一千一百十五（平方公尺）除以十二（月）乘以五乘以０．二等於五九
    元），以及自八十九年七月一日起至清償日止按月給付被上訴人七十四元〔四元
    乘一千一百十五（平方公尺）乘以十二（月）乘以０．二等於七十四元）之數額
    內，為有理由，應予准許；被上訴人逾此部分之請求，為無理由。
七、綜上所述，被上訴人本於侵權行為之法律關係，請求上訴人應共同將原判決附圖
    所示之Ａ、Ｂ、Ｃ、Ｄ位置土地面積共一千一百十五平方公尺之地上物（以碎石
    級配鋪設道路路面及路路旁之電力、電信電線桿）清除，將上開占用部分返還被
    上訴人。以及上訴人連帶給付二萬四千三百六十七元，及自起訴狀繕本送達上訴
    人翌日起，至清償日止按週年利率百分之五計算之利息；並自八十九年二月一日
    起至八十九年六月三十日止，按月連帶給付被上訴人三百零五元；自八十九年七
    月一日起至返還原判決附圖所示之Ａ、Ｂ、Ｃ、Ｄ位置土地之日（原判決誤載清
    償日）止，按月連帶給付三百八十二元（原判決僅准其中上訴人連帶給付三千一
    百三十六元，及自八十九年二月二十三日起，至清償日止，按週年利率百分之五
    計算之利息；並自八十九年二月一日起至八十九年六月三十日止，按月連帶給付
    被上訴人五十九元；自八十九年七月一日起至返還原判決附圖所示之Ａ、Ｂ、Ｃ
    、Ｄ位置土地之日（原判決誤載清償日）止，按月連帶給付七十四元，其餘請求
    均駁回），於己○○、丁○○、甲○○、戊○○○應共同將坐落原判決附圖所示
    之Ａ、Ｂ、Ｃ、Ｄ位置土地所示碎石道路面積共一千一百十五平方公尺上碎石級
    配路面清除，己○○、丁○○、甲○○、戊○○○、丙○○應共同將上揭占用土
    地返還被上訴人。以及己○○、丁○○、甲○○、戊○○○、丙○○應連帶給付
    被上訴人一百二十七元；己○○、丁○○、甲○○、戊○○○應連帶給付被上訴
    人二千八百二十七元；己○○、丁○○、甲○○應連帶給付被上訴人二千八百二
    十七元；並均自八十九年二月二十三日起，至清償日止，按週年利率百分之五計
    算之利息；並自八十九年二月一日起至八十九年六月三十日止，按月連帶給付被
    上訴人五十九元；自八十九年七月一日起至返還原判決附圖所示之Ａ、Ｂ、Ｃ、
    Ｄ位置土地之日止，按月連帶給付七十四元部分，為有理由，應予准許。逾此所
    為請求，為無理由，應予駁回。又，上開應准許部分，兩造分別陳明願供擔保，
    為准假執行或免假執行之聲請，原判決分別為假執行及免為假執行之宣告，核無
    不合。至於被上訴人敗訴部分，其假執行之聲請失所附麗，應併予駁回。原審就
    超過上開應准許部分，為上訴人敗訴之判決，自有未洽。上訴意旨就此部分指摘
    原判決不當，求予廢棄改判，為有理由。至於上開應准許部分，原審判命上訴人
    給付，核無違誤，上訴意旨，就此部分，仍執陳詞，指摘原判決不當，求予廢棄
    ，為無理由，應駁回其上訴。
八、本件事證已臻明確，兩造其餘主張陳述及所提之證據，經審酌後來與判決結果無
    影響，故不一一論列。
九、據上論結，本件上訴為一部有理由，一部無理由，依民事訴訟法第四百五十條、
    第四百四十九條第一項、第七十九條但書，判決如主文。
中      華      民      國    九十      年    十二    月      十一    日
                              民事第十五庭
                                  審判長法  官  劉  靜  嫻
                                        法  官  陳  昆  煇
                                        法  官  吳  光  釗
右正本係照原本作成。
不得上訴。
中      華      民      國    九十      年    十二    月      十一    日
                                        書記官  于      誠


司法院資訊處製作；財團法人民間司法改革基金會備份。
